【裁判字號】    94,勞訴,17
【裁判日期】    950227
【裁判案由】    給付退休金等
【裁判全文】
臺灣桃園地方法院民事判決              94年度勞訴字第17號
原      告  乙○○
訴訟代理人  戊○○
            紀亙彥律師
被      告  中華映管股份有限公司
法定代理人  丙○○
訴訟代理人  吳武川律師
上列當事人間請求給付退休金事件，於民國95年2 月13日言詞辯
論終結，本院判決如下：
    主      文
原告之訴及假執行之聲請均駁回。
訴訟費用由原告負擔。
    事實及理由
一、原告起訴主張：原告自民國72年5 月19日起即任職於被告公
    司，於87年5 月間因身體不適，先於該月7 日及8 日因病至
    醫院就診，嗣後持診病證明請病假，然被告公司之人事主管
    竟違背勞工請假規則之規定，要求原告要教學醫院之診病單
    方准休病假，並逕將原告列為曠職。另於同年5 月18日，原
    告遲到，但被告公司不准原告請病假而逕認定原告曠職。再
    者，原告於87年5 月間因身體不適，無法依被告公司要求提
    出所謂教學醫院級之診病單，乃改以特休假之方式請假，並
    想要在5 月20日及21日休假，但一時筆誤誤載休假日為5 月
    21日及22日，並經被告公司人事主管簽准於5 月21日至5 月
    22日，休假2 日，但原告實欲休假之日期為5 月20日及5 月
    21日，僅因一時筆誤簽錯日期，且原告亦確實依原欲請假之
    日期休假，並於5 月22日銷假上班。但被告公司完全未知會
    原告，逕由人事單位更改原已准假之2 日為1 日，並將5 月
    20日視為原告曠職，嗣後更以原告累計曠職達6 日為由而於
    同年5 月發薪日將原告解雇，並苛扣原告之薪資，被告公司
    之行為乃有違契約之誠信。經原告多次申請勞資協調未果，
    爰提起本件訴訟。經查原告係於30年5 月19日出生，至87年
    5 月19日即已年滿55歲，且原告之工作資歷達15年，自得申
    請退休，是被告公司顯係為逃避退休金之給付而解雇原告。
    再查，原告所服務之單位，已因無訂單生產，於事發前1 年
    左右，業已採無薪休假、停工之方式停產，並於解雇原告後
    即將該單位裁併，是被告本即有將員工資遣或令其退休之義
    務，卻不履行而以合法掩護非法，顯有違勞動契約之誠信。
    被告公司於87年5 月間解雇原告，既不生效力，則兩造之僱
    傭關係並未終止，被告公司自應依法給付原告工資。查原告
    之工資為每月新臺幣（下同）39,375元，則自87年7 月起計
    算至本件起訴時之94年1 月止，合計80個月，被告公司自應
    給付原告工資3,150,000 元（39,395×80＝3,150,000）。
    次依勞動基準法第53條規定，勞工工作15年以上，年滿55歲
    者，得自請退休。勞工退休金之給付，依同法第55條第1 項
    第1 款之方式計算。查勞工自請退休者，雇主不得不准。本
    件原告已於94年2 月1 日起訴請求給付退休金，即有表達退
    休之意，縱認上開請求非請求退休之意思表示，原告已於94
    年4 月25日以民事補正狀之送達代請求退休之意思表示，被
    告於同日收受該書狀，是原告請求給付退休金，於法有據。
    原告固陳稱於87年間以存證信函告知被告稱欲退休等語，然
    觀諸原告前寄發桃園府前郵局第1331號存證信函內容，原告
    係主張遭被告以曠職6 日解雇之理由不當，且係單位主管個
    人有意排除之預設立場下，所造成之結果，並主張如確有令
    原告離職之意，亦應依法為退休金之給付後讓原告離職，並
    無申請退休之意，是不能以該存證信函認原告已於當時申請
    退休，89年桃園府前郵局之存證信函亦同，是被告公司以原
    告之退休金給付請求權已罹於時效作為抗辯，應不足採。原
    告係73年8 月1 日勞動基準法實行以前進入被告公司，自72
    年5 月19日起至73年8 月1 日止合計1 年2 個月之退休金給
    付基準應按「臺灣省工廠工人退休規則」第9 條之規定計算
    ，是原告自72年5 月19日起任職被告公司至本件訴訟起訴之
    94年2 月1 日止，計21年8 個月之工作年資，茲分別依上開
    法規計算後，被告公司應給付原告1,509,375 元之退休金。
    【計算式：39,375×（2+2/12×2）+39,375×（15×2+6 ）
    ＝1,509,375 】等語，並聲明：被告應給付原告4,659,375
    元，及其中3,150,000 元自94年4 月25日民事補正狀繕本送
    達之翌日起，其餘1,509,375 元自起訴狀繕本送達之翌日起
    ，均至清償日止，按週年利率百分之五計算之利息；願供擔
    保，請准宣告假執行。
二、被告則以：勞動基準法第12條第1 項第6 款規定，勞工無正
    當理由1個 月曠職達6 日者，雇主得不經預告終止契約。次
    按內政部依勞動基準法第43條所訂立之勞工請假規則第10條
    規定，勞工請假時，應於事前親自以口頭或書面敘明請假理
    由及日數。但遇有疾病或緊急事故，得委託他人代辦請假手
    續。辦理請假手續時，雇主得要求勞工提出有關證明文件。
    是對於未完成請假手續者，得計入曠工時數，亦即勞工如無
    因病致無法親自或委託第三人請假之情事，自屬曠工。經原
    告於87年5 月7 日、8 日、13日、14日、18日及20日共6 天
    未正式請假而休假，一個月內曠職達6 日，被告公司乃依勞
    動基準法第12條第1 項第6 款將其解雇。而原告對於其於87
    年5 月間確曾曠職5 日乙節，已於鈞院94 年3月10日調解時
    陳明不爭執，是其復於94年5 月16日期日再爭執曠職5 日之
    事實，實不足採。是本件爭點應係原告於87年5 月之出缺勤
    申請單，以身體不適為由請87年5 月21日7 時30分至5 月22
    日16時止計2 日。但因原告於5 月22日確實有上班，實際上
    只請1 天假，被告公司方將其申請單修正為休假至5月21 日
    16時止。惟原告實際上未於87年5 月20日上班，亦未請假，
    自屬曠職1 日，是被告公司以原告於87年5 月1個 月內曠職
    6 日終止兩造間之勞動契約，於法有據。而原告係於獲知自
    己被解雇後，才主張其申請單上請假日期係誤載，實不足採
    。況且原告之特休假為19天，惟到87年5 月16日為止，原告
    已經請了18天特休假，並無特休假2 天可言。原告於87年5
    月22日補填申請單時，其休假之類別係填載特休假，但其根
    本無2 天特休假可請。是被告之上開支上開假單，或者是人
    事單位所更改，或者是與原告談過後再作更改，原告都應知
    道，而原告如果要請87年5 月20日事假，應該要補請，但原
    告並未補請，一直到被解雇才提出異議，自不可採。原告既
    經被告公司依法解雇，則其嗣後申請退休並請求被告公司給
    付退休金，即屬無據。退步言，縱認被告公司解雇原告，不
    生效力，但原告自請退休之時點應以87年6 月向被告公司人
    事單位提出申訴時為準。且原告於87年7 月10日以桃園府前
    郵局第1331號存證信函表示欲自請退休，則自該時起，原告
    已無請求給付工資之權利，且其計算年資時加計自該時起至
    94年2 月1 日止之年資，亦於法無據。又原告既於87年申請
    退休，其遲至94年2 月1 日始起訴請求給付退休金，其退休
    金給付請求權已罹於時效，被告公司自得拒絕給付等語作為
    抗辯，並聲明：駁回原告之訴及其假執行之聲請；如受不利
    之判決，願供擔保，請准宣告免為假執行。
三、得心證之理由：
  (一)按訴狀送達後，原告不得將原訴變更或追加他訴，但擴張或
    減縮應受判決事項之聲明者，不在此限，民事訴訟法第255
    條第1 項第3 款定有明文。本件原告起訴時原請求被告給付
    退休金1,197,270 元及非法解雇賠償金（工資）2,075,268
    元及自非法解雇之日起，按週年利率百分之5 計算之利息。
    嗣於94年4 月25日請求被告給付工資3,150,000 元及退休金
    1,509,375 元，及其中3,150,000 元自94年4 月25日民事補
    正狀繕本送達之翌日起，其餘1,509,375 元自起訴狀繕本送
    達之翌日起，均至清償日止，按週年利率百分之五計算之利
    息。核原告所為，係屬擴張應受判決事項之聲明，依前開規
    定，應予准許，合先敘明。
  (二)原告主張其自72年5 月19日起任職於被告公司乙節，為被告
    公司自認，堪信為真實。原告主張被告公司於87年6 月11日
    終止兩造間之勞動契約，於法不合，兩造間之勞動契約不因
    被告公司前開終止之意思表示而終止，且至87年5 月19日止
    ，原告已符合退休之條件，原告亦於94年2 月1 日，至遲在
    94年4 月25日請求退休，是被告公司應給付原告自87年7 月
    起至94年1 月止之工資，以及以21年8 個月工作年資計算之
    退休金等語；被告公司則抗辯原告在87年5 月一個月內曠職
    6 日，被告公司乃依法於同年6 月11日不經預告終止兩造間
    之勞動契約，兩造勞動契約於是時已經終止，原告之上開請
    求無理由等語。是本件應先審究原告於87年5 月有無曠職6
    日之事實。經查：
  1.被告公司主張原告於87年5 月7 日、8 日、13日、14日、18
    日及20日共6 天未上班乙節，業據提出原告87年出勤紀錄為
    證，又為原告所不爭執，堪信為真實。
  2.被告公司主張原告於87年5 月13日及14日曠職乙節，為原告
    所不爭執，亦為可採。
  3.原告固於本院桃園簡易庭94年3 月10日調解期日自認於87年
    5 月7 日、8 日、13日、14日及18日共5 天曠職等語，惟查
    調解程序中，當事人所為之陳述，於調解不成立後之本案訴
    訟，不得採為裁判之基礎，是原告之上開陳述，不生民事訴
    訟法第279 條第1 項之效力，本院自無從逕以上開陳述認定
    原告於87年5 月7 日、8 日及18日曠職。惟原告主張其於87
    年5 月7 日及8 日因身體不適因病就診，嗣後持診病證明請
    病假時，遭被告公司之人事主管違法拒絕，另於同年5 月18
    日，原告僅遲到，但被告公司不准原告請病假而逕認定原告
    曠職等情，為被告公司否認。證人甲○○即原告任職時之上
    司（分組長）及證人丁○○即原告任職時之上司（組長）於
    本院94年7 月26日言詞辯論期日到院均證稱略以：被告公司
    關於事後補請病假的證明，並沒有限制教學醫院開具者為限
    ，只要有就診證明即可。對於原告補請87年5 月7 日、8 日
    病假之情形，因時間久遠不記得了，至於原告是否曾於事後
    補請病假，因提出非教學醫院證明而拒絕給假之事沒有印象
    等語，原告於同日亦陳稱略以：要求提公立醫院診斷證明書
    是因為我在87年間經常連續請假，組長口頭要求提供，並非
    針對87年5 月7 日、8 日請假之要求等語，是原告主張被告
    公司以其未持教學醫院之診斷證明書而拒絕其於87年5 月7
    日、8 日請假乙節，不可採信。又證人甲○○、丁○○對於
    本院詢問「原告主張87年5 月17日因遲到要求補請假遭拒絕
    之情形？」，分別證稱略以：「我是輪班的，而原告是固定
    日班員工，我不記得當時是否是值日班」；以及「我是批准
    分組長遞上來之假單，沒有主動詢問技術員的出勤」等語，
    原告又未聲明其他證據供本院斟酌，是原告主張其於87年5
    月18日請病假遭拒乙節，亦不可採信。準上，被告公司主張
    原告於87年5 月7 日、8 日及18日等3 天曠職乙節，應為可
    採。
  4.至被告公司主張原告於87年5 月20日曠職乙節，原告雖主張
    其已事先向主管請准87年5 月20日及21日之特休假，僅因補
    填出缺勤申請單時誤載請假日期，卻遭被告公司人事單位更
    改休假日期及假別等語，惟為被告公司否認。經查原告於本
    院94年6 月13日陳稱略以：我事先以電話向被告公司請20、
    21日之事假，組長在電話中准假等語，但於同年7 月26日言
    詞辯論期日又改稱所請為特休假等語，其前後陳述已有不一
    ；證人甲○○證稱略以：對於原告欲請87年5 月20日、5 月
    21日請事假，卻誤載為87年5 月21日、5 月22日之情形，已
    經沒有印象。原告之假單，是原告填載後送出，請假日期不
    會再做確認，假別我無法確認；原告有無因假單誤載請求更
    正之情形，已經不記得，但如遇有假單日期誤載之情形，人
    事單位會將假單退回分組長，由分組長再與請假之人確認等
    語。證人丁○○則證稱略以：我是批准分組長遞上來的假單
    ，沒有主動詢問技術員之出勤。對於原告欲請87年5 月20日
    、5 月21日事假，卻誤載為87年5 月21日、5 月22日之情形
    ，沒有印象。且我手下的分組長有8 名，所屬之技術員眾多
    ，假單我沒有再做確認，一般分組長送上來的假單我會直接
    批准。又原告有無因假單誤載請求更正之情形，因人事單位
    會找分組長，不會透過我等語。是原告主張其已請准20日及
    21日之休假，僅假單有誤載之情形，已難遽採。況且被告公
    司主張原告於87年僅有19日之特休假，截至87年5 月16日止
    ，原告已請特休假18日等情，業據被告公司提出原告之出勤
    紀錄為證，又為原告所不爭執，堪信為真實。證人甲○○亦
    證稱略以：特休假部分，是由勞工自己管制，他自己送假單
    ，就應該知道他自己有沒有此假，且勞工自己可以查得到當
    年有多少特休假等語，準此，原告於87年之特休假僅剩1 日
    ，應為原告明知，是原告縱於20日及21日事先請特休假，但
    已無2 日之特休假可請，僅能准許其中1 日，換言之，在20
    日及21日其中1 日，原告既未前來上班，應認原告為曠職。
  5.綜上，被告公司主張原告於87年5 月1 個月內曠職6 日乙節
    ，應為可採。
  (三)按勞工無正當理由1 個月曠職達6 日者，雇主得不經預告終
    止契約，勞動基準法第12條第1 項第6 款定有明文。原告於
    87年5 月1 個月內曠職6 日，被告公司依上開規定，於同年
    6 月11日不經預告終止兩造間之勞動契約，於法有據，應認
    兩造勞動契約於是時已經終止。兩造間之勞動契約既於87年
    6 月11日終止，則原告請求被告給付87年7 月至94年1 月之
    工資，即屬於法無據；又勞工工作15年以上年滿55歲者，得
    自請退休，固為勞動基準法第55條第1 款所明定。惟勞工自
    請退休時，應以其與雇主間之勞動契約仍存在為前提，亦即
    ，勞工與雇主間之勞動契約如已因其他原因而終止，則勞工
    不得在勞動契約終止後又主張其於終止前已符合上開自請退
    休之條件而請求退休。本件縱認原告主張其於87年5 月19日
    已符合上開自請退休之條件，但在被告公司於87年6 月11日
    終止兩造間之勞動契約前，原告既未自請退休，而於契約終
    止後始請求退休，依上開說明，即於法無據。準此，原告主
    張其已自請退休，請求被告給付退休金乙節，亦非可採。
  (四)從而，原告依據工資給付請求權及退休金給付請求權請求被
    告公司給付4,659,375 元，及其中3,150,000 元自94年4 月
    25日民事補正狀繕本送達之翌日起，其餘1,509,375 元自起
    訴狀繕本送達之翌日起，均至清償日止，按週年利率百分之
    五計算之利息均為無理由，應予駁回。
  (五)原告之訴既經駁回，其假執行之聲請即失所附麗，應併予駁
    回。
四、訴訟費用負擔之依據：民事訴訟法第78條。
中    華    民    國    95    年    2    月    27    日
                  勞工法庭    法  官  林望民
以上正本係照原本作成
如對本判決上訴，須於判決送達後20日內向本院提出上訴狀
中    華    民    國    95    年    2    月    27    日
                              書記官  曾建中


司法院資訊處製作；財團法人民間司法改革基金會備份。
